臺灣士林地方法院刑事判決　　　　　　　 95年度訴字第760號
公　訴　人　臺灣士林地方法院檢察署檢察官
被　　　告　丁○○
　　　　　　　　　　　樓
選任辯護人　黃育勳律師
被　　　告　戊○○
被　　　告　己○○
上列被告因妨害自由案件，經檢察官提起公訴（94年度偵字第
12754 號），本院判決如下：
    主  文
丁○○、戊○○、己○○共同以其他非法方法，剝奪人之行動自
由，各處有期徒刑陸月，如易科罰金均以銀元參佰元即新台幣玖
佰元折算壹日。
    事  實
一、緣丁○○與丙○○，本為夫妻，然感情不睦，丙○○且向本
    院民事庭提起離婚之訴，並表示丁○○別想拿其一毛錢云云
    ，而丁○○自認依法應可得贍養費及房屋，因而心生不滿，
    遂向先前於佳味練歌坊（位臺北縣汐止市○○街56巷1 號臨
    之1） 消費認識之甲○○（通緝中，到案後另結）訴苦，而
    甲○○表示其做徵信社可代為處理，丁○○遂委託其處理，
    並於94年10月14日，在佳味練歌坊，丁○○在由甲○○囑戊○○書寫好之委託書上簽名，其上載明：因離婚乙事，所要
    求精神賠償及今後生活費新臺幣（下同）500 萬元，全權委
    託己○○處理等語。甲○○、己○○、戊○○因而誤認張香
    藍對丙○○有債權，為索討之，甲○○於94年10月17日晚間
    六時電告丁○○今晚談離婚事，當晚九時許，甲○○再電告
    丁○○至臺北市南港區○○○路○ 段麥當勞前會合，並電告
    戊○○找人一同前往，屆時與丁○○會合後，再由丁○○打
    電話詢問其女兒乙○○，確認丙○○在家後，丁○○即與甲○○、己○○、戊○○及3 名不詳年籍姓名之成年男子，基
    於以非法方法剝奪行動自由之犯意聯絡，於同日晚上九時五
    十分許，一同至臺北市○○區○○街一四○之七號二樓丙○○住處，戊○○與3 名姓名、年籍不詳之成年男子在客廳等
    候，甲○○、己○○與丁○○上樓至丙○○房門外，推由丁○○先進入丙○○房間，要丙○○外出談判，而丙○○不予
    理會，甲○○即與己○○進入丙○○臥室，將丙○○強行自
    床上拉起，喝令丙○○穿好外衣外出談判，丙○○見狀，穿
    上衣服後，己○○即以手攬住丙○○後背，與甲○○、戊○○等人共同將丙○○帶離住處，並令丙○○坐上甲○○駕駛
    之車號DX-9317 號自小客車，己○○、戊○○分坐丙○○之
    左、右側，將丙○○夾在後座中間，途中己○○以夾克蓋住
    丙○○頭部，並用手將其頭部壓低，復用拳頭擊其背部及左
    後肋骨，致受有左肋部二乘二公分瘀傷，而甲○○向丙○○
    表示係丁○○以300 萬元之代價要伊處理離婚之事，且恫稱
    ：如不配合，將載至南港公墓山上做掉等語，使丙○○心生
    畏懼。其間，乙○○見丙○○遭人帶出，遂向丁○○要求：
    他們要去哪裡？我也要去等語，丁○○乃帶同不知情之女兒
    乙○○坐計程車先往佳味練歌坊。其後甲○○、己○○、戊○○等人將丙○○帶至佳味練歌坊包廂內，與丁○○、乙○○會合，當場推由戊○○書寫離婚協議書，內容為：「本人
    丙○○願與妻丁○○雙方協議離婚並且支付日後生活費及名
    下不動產一座臺北市○○區○○街140 之7 號2 樓之門牌建
    物並於一週內點交完成共計新臺幣伍百萬元整從此倆人互不
    相關立書人願放棄一切法律追逆（按應係「訴」之筆誤）權
    」，而後令丙○○簽名蓋指印，然丙○○不從，甲○○即大
    聲斥喝，己○○在旁握拳作勢欲毆打丙○○，並以腳踹沙發
    椅腳，致丙○○心生畏懼，而於前揭離婚協議書上簽名、按
    捺指印，而後甲○○又取出已填妥發票日為94年10月17日、
    到期日為94年10月27日，面額為200 萬之本票2 紙、100 萬
    之本票1 紙上要丙○○簽名，丙○○不肯就範，己○○復握
    拳作勢欲毆打丙○○，再用腳踹沙發椅腳，致丙○○心生畏
    懼而於本票上簽名、捺指印。甲○○並令丙○○須於隔日（
    18日）上午至南港戶政事務所辦理印鑑證明，再約時間交付
    印鑑證明，以便將房子辦理過戶，並令丙○○須於1 星期內
    點交，於2 個月內搬離住處並將房子過戶給丁○○，並恫稱
    不得報警或找兄弟，要不然將對丙○○不利等語，嗣於十八
    日零時二十分許，始讓丙○○離去。十八日十時許，甲○○
    打電話約丙○○於當日下午2 時在南港路2 段家樂福商場見
    面拿印鑑證明，並約不知情之任凱倫（檢察官已為不起訴處
    分）一同前往，以便找相識之代書辦理過戶，嗣丙○○報警
    ，警方於同日下午3 時許，在臺北市○○區○○路2 段20
    號家樂福賣場前查獲欲收取印鑑證明之甲○○、丁○○，及
    在場不知情之任凱倫、杜榮卓（檢察官已為不起訴處分）等
    人，而悉上情。
二、案經丙○○訴由臺北市政府警察局南港分局報請臺灣士林地
    方法院檢察署檢察官偵查起訴。
    理  由
一、證據能力方面：被告丁○○之辯護人於準備程序辯稱：本件
    同案被告及證人於審判外陳述，均無證據能力等語，惟於審
    理時則稱：不爭執，同意引為證據等語（本院九十六年四月
    十六日審理筆錄第五頁），被告三人一同此陳述（同上卷頁
    ），且本院審酌上開筆錄製作情形，並無違背法定程序之情
    形，依刑事訴訟法第一百五十九條之五第一項，即有證據能
    力，合先敘明。
二、訊據被告等均否認妨害自由犯行，被告丁○○辯稱：只是談
    離婚事宜等語，被告戊○○辯稱；只幫忙寫離婚協議書，其
    他事均不知情等語，被告己○○辯稱：純粹去了解，沒有打
    被害人等語，經查：
（一）被告丁○○部分：有關被告丁○○與丙○○，本為夫妻，
      嗣丙○○向本院民事庭提起離婚之訴，被告丁○○自認依
      法應可得贍養費及房屋，遂委託同案被告甲○○處理，並
      書立委託書載明：因離婚乙事，所要求精神賠償及今後生
      活費新臺幣（下同）500 萬元，全權委託己○○處理。同
      案被告甲○○於94年10月17日晚間六時電告被告丁○○今
      晚談離婚事，當晚九時許，同案被告甲○○再電告被告丁○○至臺北市南港區○○○路○ 段麥當勞前會合，屆時會
      合後，被告丁○○打電話詢問其女兒乙○○，確認被害人
      甲○○在家後，被告丁○○即與甲○○、己○○、戊○○
      及4 名不詳年籍姓名之成年男子，於同日晚上九時五十分
      許，一同至臺北市○○區○○街一四○之七號二樓丙○○
      住處，而後，同案被告甲○○等人帶丙○○外出談判，而
      被告丁○○則帶同不知情之女兒乙○○坐計程車先往佳味
      練歌坊。其後同案被告甲○○、己○○、戊○○等人將丙○○帶至佳味練歌坊包廂內，與之會合，當場推由戊○○
      書寫離婚協議書，內容為：「本人丙○○願與妻丁○○雙
      方協議離婚並且支付日後生活費及名下不動產一座臺北市
      南港區○○街140 之7 號2 樓之門牌建物並於一週內點交
      完成共計新臺幣伍百萬元整從此倆人互不相關立書人願放
      棄一切法律追逆（按應係「訴」之筆誤）權」，而後令被
      害人丙○○簽名蓋指印，然被害人丙○○不從，同案被告
      甲○○即大聲斥喝，被告己○○在旁握拳作勢欲毆打丙○○，並以腳踹沙發椅腳，致丙○○心生畏懼而於前揭離婚
      協議書上簽名、按捺指印，其後同案甲○○又取出已填妥
      發票日為94年10月17日、到期日為94年10月27日，面額為
      200 萬之本票2 紙、100 萬之本票1 紙上令被害人丙○○
      簽名，並命被害人丙○○須於18日上午至南港戶政事務所
      辦理印鑑證明，再約時間交付印鑑證明，以便將房子辦理
      過戶等情，業據被告丁○○於警詢、偵查時供述明確（偵
      卷第二九至三二頁，第一三三至一三四頁，第一八四至一
      八五頁），核與證人丙○○、乙○○（被告丁○○與被害
      人丙○○之女）證述相符（偵卷第二二至二四頁，第五八
      至五九頁，第一三○至一三三頁，第一八三至一八四頁，
      本院卷第一一二至一二八頁），並有委託書1 紙、協議離
      婚書1 紙、本票3 紙、現場照片影本，證人乙○○所繪現
      場位置圖在卷可參（偵卷第九八、九九、一○一至一○六
      頁，第一三八頁暨偵卷證物袋），足認被告丁○○上開警
      詢自白有證據可佐，此部份事實，堪予認定。至被告丁○○及辯護人辯稱：未參與押人，未強迫被害人簽立協議書
      、本票，與甲○○無何犯意聯絡，顯然所託非人等語，然
      查：被害人丙○○指稱係遭強押，且於佳味練歌坊如何遭
      強迫等情，已如前述，參諸證人：乙○○證稱：他們說要
      去外面談，我父親（按即被害人）說不要，他們還是堅持
      ，他們一群人圍著我父親走出去，當時我父親表情有些害
      怕。我是看到這情況，跟我母親（按即被告丁○○）說他
      們去哪我也要去。在練歌坊我父親不簽，就有人踢他沙發
      ，做勢要打，他很害怕，不得不簽。甲○○將我父親帶走
      時，沒看到我母親和他們說話，到練歌坊，我母親也沒打
      電話與他們聯絡，練歌坊情況，我母親都有看到，她也沒
      制止等語（本院卷第一二一頁，第一二六頁至一二八頁）
      ，顯見，被告丁○○與同案被告甲○○等人，事先已聯絡
      好要去佳味練歌坊，否則，案發當時，其等彼此間均未言
      語，亦未電話聯繫，如何能同至該處會合？且被告丁○○
      若與其等無犯意聯絡，衡諸常人見該等脅迫情狀，縱與被
      害人非親非故，然既認識加害人，至少當是出言勸阻：不
      要如此等語，方是正辦，何況，該被害人為其親屬？豈會
      默然？是參酌此等客觀情狀，足認被告丁○○與同案被告
      間，確有犯意聯絡，被告丁○○辯稱：不知情，無犯意聯
      絡等語，洵不足採。
（二）被告戊○○、己○○部分：有關其二人如何參與等情，業
      據被害人丙○○於警詢、偵訊、本院指述明確（偵卷第二
      二至二四頁，第一三○至一三一頁，本院卷第一一二至一
      一八頁），核與同案被告丁○○上開所述暨證人乙○○偵
      訊證述相符（偵卷第一三一至一三三頁），並有告訴人背
      部照片2 張、94年10月19日臺北市立聯合醫院忠孝院區驗
      傷診斷書1 紙在卷可參（偵卷第八五頁，第一○七至一○
      八頁），暨上開委託書、協議離婚書、本票、現場照片影
      本，證人乙○○所繪現場位置圖等可佐，足證告訴人指訴
      為有依據，堪予採信。此部份事實，亦堪認定。至於被告
      戊○○辯稱：係幫忙寫而已，實不知情等語，惟其亦稱：
      在車上有聽到，甲○○跟被害人說：要好好配合，若不配
      合將帶到山上作掉。我不確定己○○是否踢被害人的沙發
      ，但我有聽到沙發移動聲音等語（本院卷第一四二頁、一
      四四頁），若真係和諧協議，何來不配合及作掉之語？又
      何需踢人座椅？顯見於客觀上，被告戊○○明知被害人丙○○係遭脅迫，是其辯稱：不知狀況，僅係代書等語，與
      上開證據不符，無非卸責之詞，不足採信。另被告己○○
      辯稱：未打被害人，未押人，未踢被害人沙發，未做勢要
      打被害人等語，惟上開事實，業據被害人丙○○指訴稽詳
      ，且證人丁○○亦稱：踢丙○○沙發的人是己○○等語（
      本院卷第一三四頁），並有上開驗傷診斷書在卷可參，是
      被告己○○空言所辯，無證據可佐，且與上開證據不符，
      顯係卸責之詞，不足採信。
（三）至於有關到被害人家中之人數：被害人於警詢稱：客廳
      即有七八人等語（偵卷第二二頁），於偵訊、本院稱：連
      甲○○共七八人等語（偵卷第一八四頁，本院卷第一一七
      頁）；證人乙○○稱：連丁○○共六七人等語（本院卷第
      一二○頁），或稱：二個上樓，在客廳有六七人等語（本
      院卷第一二五頁）；被告丁○○於警局稱：人數約九人等
      語（偵卷第三七頁）於本院稱：連我及甲○○共七人等語
      （本院卷第一三七頁），同案被告甲○○稱：包含我及戊○○並丁○○共八人前往等語（偵卷第四四頁），或稱：
      我、戊○○、己○○、丁○○，及其他四五名等語（偵卷
      第五十頁），被告戊○○稱：我、甲○○、己○○、丁○○，我的三名友人等語（本院卷第一四○頁），比對上開
      說辭，最少當有七名至被害人住處，即被告丁○○、甲○○、己○○、戊○○，及戊○○三名友人。起訴書認共有
      八位，尚有未洽， 應予更正。
     至練歌坊之人數及座位情形：被害人所繪圖是八人（偵
     卷第一○六頁），被告甲○○、己○○、戊○○及證人乙○○所繪圖是六人（偵卷第一三八至一三九頁，第一六一
     至一六二頁），比對上開繪圖，被告及證人乙○○所繪大
     致相符，堪予採信，至被害人所繪圖多出二人，或因案發
     時緊張，記憶難免失真，尚難遽採。
     被害人離開練歌坊之時間，被害人丙○○於警詢及本院
     ，併證人乙○○所述有所出入（偵卷第二四頁，本院卷第
     一一八頁，一二六頁），惟衡諸人之記憶，通常是隨時間
     經過而流逝，是被害人稱應是警詢所說正確等語，即可採
     信，而證人乙○○於本院是稱：我印象中是十二時多等語
     ，是有猶疑，尚難遽採，因認被害人遭釋放時間為十八日
     零時二十分許。
綜上，被告等所辯，均不足採，事證明確，其等犯行均堪認定。
三、核被告等所為，均係犯刑法第302 條第1 項之剝奪行動自由
    罪。按刑法第302 條第1 項，所謂非法方法，包括強暴脅迫
    恐嚇等足以剝奪他人行動自由之情事在內，因此，若剝奪他
    人行動自由，所實施之方法，有傷害、恐嚇、脅迫，縱符合
    刑法第三百零五條、第二百七十七條第一項之情形，仍應為
    剝奪行動自由之部分行為，不得再論以傷害或恐嚇罪（最高
    法院八十三年度臺上字第三五九二號、八十四年度臺上字第
    一一一五號判決意旨參照），因此，本件被告等以毆打，恐
    嚇方式，剝奪被害人行動自由，且被害人因而受有傷害，有
    關傷害、恐嚇部分，如上所述，均不另罪，附此敘明。被告
    三人及同案被告甲○○，暨不詳姓名成年人三人間，就前揭
    犯行，有犯意之聯絡及行為之分擔，皆為共同正犯，而被告
    行為後，刑法關於共犯有所修正，然僅係文字修正，不生比
    較新舊法問題。刑法於九十五年七月一日修正生效，有關刑
    法罰金刑部分計算基準，由銀元改為新臺幣計算，惟修正前
    後總額不變，於本案尚不影響，然刑法第三十三條第五款，
    罰金最低額修改為新台幣一千元，較諸修正前銀元一元為不
    利被告，此部份自當依修正前刑法。爰審酌被告等犯罪之動
    機、目的、手段，本件因被告丁○○而起，被告戊○○有找
    人前往，被告己○○對被害人施加暴力，其等所擔任之各階
    段行為，其份量輕重相彷彿，及犯罪被告等辯解之態度，並
    被害人已原諒、公訴人對被告丁○○、己○○求處九月之刑
    ，尚嫌太重，對被告戊○○求處六月之刑等一切情狀，分別
    量處如主文所示之刑，並諭知易科罰金折算標準。另刑法於
    九十五年七月一日修正生效，有關第四十一條易科罰金規定
    ，則將原來折算標準之三佰元（即新臺幣九佰元）六百元（
    即新臺幣一千八佰元）九佰元（即新臺幣二千七百元），修
    正為新臺幣一仟元、二千元、三千元，比較新舊法，自以修
    正前法之易科罰金標準為有利被告，依刑法第二條第一項前
    段規定，自應適用修正前之行為時法，核予敘明。
四、至於公訴人認被告等勒令被害人簽發本票、協議書之犯行，
    另觸犯刑法三百四十六條第一項恐嚇取財罪乙節，惟查：恐
    嚇取財罪，係以意圖不法所有為要件，倘客觀上確有民事請
    求權，或主觀上無此意圖，或誤認有民事請求權，而欠缺不
    法所有意圖，即不能此罪則相繩，本件緣起於被告丁○○與
    被害人丙○○離婚訴訟，按依民事訴訟法第五百七十二條規
    定，離婚訴訟確可請求夫妻財產分配、贍養費等，因此，被
    告丁○○主觀上認其對被害人有贍養費等請求權，尚非全然
    無據，至於實際上有無或數額多寡，當係由民事法院認定，
    則為另一事，然不能因此遽認被告丁○○主觀上具不法所有
    之意圖，而其餘被告均係聽聞被告丁○○而來，從而，亦不
    遽能認其等主觀上有何不法所有意圖，是尚不能認被告等所
    為，與恐嚇取財要件相符，公訴人此部份所指，尚有誤會，
    惟公訴人認此部份，與前揭論罪科刑部分，有牽連犯之裁判
    上一罪關係，爰不另為無罪諭知。
據上論斷，應依刑事訴訟法第299 條第1 項前段、刑法第2 條第
1 項前段，刑法第28條，第302 條第1 項，修正前刑法第41條第
1 項前段，刑法施行法第1 條之1 ，修正前罰金罰鍰提高標準條
第2 條，現行法規所定貨幣折算新台幣條例第2 條，判決如主文
。
本案經檢察官黃德松到庭執行職務
中　　華　　民　　國　　96　　年　　4 　　月　　23　　日
                  刑事第五庭審判長法  官  周政達
                                  法  官  楊迺伶
                                  法  官  汪梅芬
以上正本證明與原本無異。
如不服本判決，應於判決送達後10日內，向本院提出上訴狀。
                                  書記官  陳佳伶
中　　華　　民　　國　　96　　年　　4 　　月　　23　　日
中華民國刑法第302條第1項
(剝奪他人行動自由罪)
私行拘禁或以其他非法方法，剝奪人之行動自由者，處5年以下
有期徒刑、拘役或 300 元以下罰金。
